臺灣高等法院刑事判決　　　　　　　　　　　　　　　九十一年度上訴字第五六號
　　上　訴　人
　　即　被　告　　甲○○
　　右二人共同
　　選任辯護人　　葉大慧律師
右上訴人等因懲治盜匪條例等案件，不服臺灣宜蘭地方法院九十年度訴字第一四三號
，中華民國九十年十一月二十七日第一審判決（起訴案號：臺灣宜蘭地方法院檢察署
九十年度偵字第四０四號、九十年度偵字第五０二號）提起上訴，本院判決如左：
    主  文
原判決關於甲○○強盜暨應執行刑部分，乙○○強盜部分均撤銷。
甲○○共同連續意圖為自己不法所有，於夜間侵入住宅，以強暴至使不能抗拒，而使
他人交付其物，處有期徒刑柒年陸月。扣案不具殺傷力之玩具手槍（槍枝管制編號0
000000000號及0000000000號）各壹支均沒收。
乙○○共同連續意圖為自己不法所有，於夜間侵入住宅，以強暴至使不能抗拒，而使
他人交付其物，累犯，處有期徒刑柒年陸月。扣案不具殺傷力之玩具手槍（槍枝管制
編號0000000000號及0000000000號）各壹支均沒收。
其餘（甲○○被訴誣告部分）上訴駁回。
前開甲○○撤銷改判所處有期徒刑柒年陸月與上訴駁回所處有期徒刑貳月，應執行有
期徒刑柒年柒月。扣案不具殺傷力之玩具手槍（槍枝管制編號0000000000
號及0000000000號）各壹支均沒收。
    事  實
一、乙○○前於民國八十六年間，因犯殺人未遂案件，經本院判處有期徒刑三年確定
    ，於八十八年十月二十七日假釋出監，九十年一月十三日縮刑期滿執行完畢。
二、甲○○於九十年一月二十五日凌晨，基於為自己不法所有之意圖，並基於概括之
    犯意，駕駛車牌號碼Ｕ三─一０一０號自用小客車，並隨身攜帶無殺傷力之改造
    手槍一支（槍枝管制號碼0000000000號）在宜蘭地區找尋下手對象。
    於同日凌晨三時三十分許，因見宜蘭縣宜蘭市○○路四之二十二號內眾人正在打
    麻將，旋將上開自用小客車停放在旋流路口後，再基於為自己不法所有之意圖，
    先竊取斯時置於路旁機車上不詳人士所有之全罩式黑色安全帽一頂作為犯案工具
    ，穿戴後即行開啟上址之紗門進入屋內（無故侵入住宅部分未據告訴），持所攜
    帶之無殺傷力改造玩具手槍喝令屋內打麻將之林博賢、邱素秋、李麗津、郭銘輝
    等人不准反抗，並手持上開改造不具殺傷力之槍枝朝上作勢開槍以此強暴方式命
    林博賢等四人交出身上財物，致使林博賢、邱素秋、李麗津、郭銘輝等人均達不
    能抗拒之程度，而分別將身上財物共計新臺幣（下同）一萬五千餘元放置麻將桌
    上。甲○○待林博賢等四人先後將身上財物置放麻將桌上後，再以手中改造手槍
    喝令及迫使林博賢等四人進入屋內後方廚房不許外出後，旋即取走麻將桌上一萬
    五千餘元之現金駕車逃逸。
三、甲○○與乙○○共同基於為自己不法所有意圖之犯意聯絡，基於概括之犯意（甲
    ○○係基於前揭強盜概括之犯意），先後於：
（一）、九十年一月二十六日凌晨，由甲○○駕駛車號Ｕ三─一０一０號自用小客車
        搭載乙○○，在宜蘭縣蘇澳地區找尋下手強劫財物之對象。於同日凌晨一時
        三十分許，見宜蘭縣蘇澳鎮○○路二十七巷三號一樓內有人打麻將，二人即
        先將上開車輛停放在光復路口，由甲○○戴上乙○○所有之安全帽、口罩，
        乙○○則穿戴其所有之安全帽、雨衣及口罩後，分持無殺傷力之改造玩具手
        槍（槍枝管制編號0000000000號及0000000000號）闖
        入未上鎖之右揭住宅（無故侵入住宅部分未據告訴），由乙○○喝令在場之
        李世燦、劉松輝、劉新興、俞色娟、俞淑華等五人不許反抗，並出言表示其
        與甲○○正在跑路，亟需現金花用等語恫嚇李世燦等五人，甲○○更持槍抵
        住李世燦背部，乙○○則持槍抵住劉松輝頭部，以此強暴方式致使在場李世
        燦等五人均達不能抗拒之程度，而依令交付共計六千餘元之現金。甲○○、
        陳建興二人得手後，隨即駕車往羅東方向逃逸。
（二）、九十年一月二十六日凌晨一時四十分許（即前案案發後十餘分鐘後），甲○
        ○與乙○○駕車行經宜蘭縣羅東鎮○○路二０二號時，復見屋內邱垂松、石
        旺成、劉進益、莊錦松等四人在內打麻將，二人立刻停車依前案作案方式分
        別穿戴全罩式安全帽二頂及雨衣一件，逕行進入未上鎖之上開屋內（無故侵
        入住宅部分未據告訴），並分持扣案無殺傷力之改造玩具手槍抵住莊錦松及
        劉進益，及出言恫嚇在場四人：其等二人正在跑路，手頭較緊，急需金錢等
        語，致使邱垂松等人達不能抗拒之程度而分別交付身上財物共計一萬七千餘
        元，甲○○及乙○○二人得手後，旋即駕車逃逸，嗣後朋分贓款後均花用殆
        盡。嗣經警循線查獲甲○○、乙○○，並經甲○○供述，於宜蘭縣五結鄉○
        ○路○道旁農地內，起獲並扣得甲○○於前開二之案件中竊得並使用之全罩
        式黑色安全帽一頂，及現金一千六百元。
四、甲○○及乙○○（此部分未據起訴）於犯案後，為求脫免刑事罪責，竟另行起意
    並基於共同犯意聯絡，先將其上開犯案之車號Ｕ三─一０一０號自小客車駛至宜
    蘭縣五結鄉○○路九十號前藏置後，再於同日凌晨三時許，明知右開自用小客車
    並未遺失，竟向宜蘭縣警察局羅東分局公正派出所員警謊稱右開自用小客車在宜
    蘭縣羅東運動公園附近遭竊，未指定犯人而向該管公務員誣告犯罪。嗣經警循線
    查獲甲○○、乙○○，並經甲○○供述，於宜蘭縣五結鄉○○路○道旁農地內，
    起獲並扣得甲○○於前開二、之案件中竊得並使用之全罩式黑色安全帽一頂，及
    現金一千六百元。
五、案經宜蘭縣警察局蘇澳分局報告臺灣宜蘭地方法院檢察署檢察官偵查起訴。
    理  由
壹、撤銷改判部分
一、訊據被告二人否認有何強盜犯行，均辯稱渠等所為犯行，未達至使被害人不能抗
    拒之程度，應僅屬恐嚇取財云云。辯護人辯護意旨略以：（一）、懲治盜匪條例
    業經總統公佈廢止，有關強盜罪之處罰應適用普通刑法之規定，按刑法強盜罪以
    意圖為自己或第三人不法之所有，以強暴、脅迫、藥劑、催眠術或他法，至使不
    能抗拒，而取他人之物或使其交付者為構成要件，查被告二人係持不具殺傷力之
    玩具手槍，令被害人等將現金置放桌上再取之，從此情節以觀，足證，被告二人
    自始無強盜之犯意，使人達不能抗拒之程度，蓋其二人明知所持者為玩具手槍，
    如遭反制必然無法得逞，被告為施強制之手段，奪取被害人之金錢，僅令被害人
    將錢放置桌上，而現場之被害人又多於被告二人，身材高大於被告應足於反制被
    告二人，客觀上應能抗拒，被告二人之行為應成立刑法上之恐嚇取財罪，原審認
    為應成立強盜罪，認事用法顯有不合，再者，被告二人所取得之財物合計僅三萬
    九千六百元整，受害程度低，倘認被告二人罪責應成立，亦請從輕量刑，以啟自
    新。（二）、刑法上竊盜罪，以意圖為自己或第三人不法之所有，而竊取他人之
    動產為構成要件，原判決認被告二人竊得不詳人士所有之安全帽二頂及雨衣一件
    ，查被告一再聲稱該安全帽及雨衣係二人所有，本案亦無被害人指證安全帽及雨
    衣為其所有，亦無贓物失竊報告，按犯罪事實應依證據認定之，被告之自白不得
    作為認定犯罪事實之唯一證據，本案被告竊盜罪顯不能證明，應由法院撤銷原判
    決，改諭知此部份被告無罪云云。
二、經查：
（一）、右揭事實，迭據被告甲○○、乙○○二人自警訊及偵審中坦承不諱，互核相
        符，且與被害人林博賢、邱素秋、李麗津、郭銘輝、李世燦、俞色娟、俞淑
        華、劉新興、劉松輝、邱垂松、石旺成、劉進益、莊錦松等十三人於警訊中
        指訴情節相符。此外，復有目擊並記下被告等二人駕駛自用小客車車牌號碼
        之證人駱家芳於警訊中證述明確，及不具殺傷力改造玩具手槍二把、被告甲
        ○○於右揭事實欄二中單獨作案所竊得並使用之黑色全罩式安全帽一頂扣案
        足證，堪認被告甲○○、乙○○之自白均與真實相符，此部分事證明確。
（二）、又被告等雖以其等此部分之犯行尚未達使人不能抗拒之程度，僅屬恐嚇取財
        等語置辯，然查強盜罪之強暴、脅迫，祇須抑壓被害人之抗拒或使被害人身
        體上、精神上，處於不能抗拒之狀態為已足（最高法院二十二年上字第三一
        七號判例），而刑法第三百四十六條之恐嚇取財罪之恐嚇行為，係指以將來
        惡害之通知恫嚇他人而言，受恐嚇人尚有自由意志，不過因此而懷有恐懼之
        心，故與強盜罪以目前之危害脅迫他人，致喪失自由意志不能抗拒者不同（
        最高法院六十七年台上字第五四二號判例）；查扣案玩具手槍（槍枝管制編
        號0000000000號及0000000000號）各一支，經送內政
        部警政署刑事警察局鑑定結果認槍枝管制編號0000000000，係以
        仿P.BERETTA廠半自動手槍製造之玩具手槍（ＦＳ─九七０八）換裝車通之
        金屬槍管改造而成，滑套及槍身材質為金屬，經檢視其撞針及槍機為金屬車
        造，惟經實際試射撞針無法移動擊發子彈，依現狀認不具殺傷力；槍枝管制
        編號0000000000，係仿COLT廠半自動手槍外型製造之玩具槍，槍
        管內襯金屬管，以填充氣體為發射動力，經測試結果其發射動能甚微，認不
        具殺傷力。此有該局九十年二月十四日刑鑑字第一五五六０號鑑驗通知書一
        紙附卷可按（偵字第五０二號卷第三四頁），該二把玩具手槍經鑑定結果雖
        不具殺傷力，然依此二把手槍之外觀、材質、重量均與真槍酷似，非經實際
        操作或近距離觀察其槍管內部構造外，並無法得知為不具殺傷力之玩具手槍
        ，在通常情形足以使一般人均誤認係具有殺傷力之槍支，而被告等犯案之時
        ，其手段或係將槍枝朝上作勢開槍，或係分別以槍口抵住被害人背部、頭部
        ，致使各該被害人認其等係身懷真實槍械劫取財物，其所施用之強暴手段
        ，在客觀上觀察，已足以壓抑被害人之自由意志及抗拒能力，顯然已達不能
        抗拒之程度而屬強盜行為無疑，被告等所辯無非卸責之詞，不足採信。
（三）、綜上所述，被告等否認強盜及辯護人辯稱被告等並非強盜，均非可信。然被
        告及辯護人陳稱被告二人未竊得不詳人士所有之安全帽二頂及雨衣一件（即
        九十年一月二六日所用者），非不可採。事證明確。被告等強盜之犯行，應
        堪認定。
三、核被告甲○○、乙○○分別於事實欄二、三之（一）、（二）所述之強盜犯行，
    均係犯修正後刑法第三百三十條第一項，於夜間侵入住宅之加重強盜罪；被告二
    人行為後，懲治盜匪條例業於九十一年一月三十日公布廢止，刑法第三百三十條
    則於同日修正公布，按懲治盜匪條例之廢止，與刑法強盜罪等相關條文之修正，
    係同時公布生效，立法目的在以修正後之刑法取代懲治盜匪條例，避免修正前之
    刑法發生中間法之效力，故懲治盜匪條例雖已廢止，然因廢止前後均有刑罰規定
    ，應屬刑法第二條第一項之行為後法律之變更，而非刑罰廢止，依刑法第二條第
    一項規定，自應就被告行為時有效之懲治盜匪條例與修正後之刑法比較適用，至
    於修正前之刑法既非中間法，即不生比較問題。查懲治盜匪條例第五條第一項第
    一款之罪之法定刑為無期徒刑或七年以上有期徒刑，修正後刑法第三百三十條第
    一項之罪之法定刑為七年以上有期徒刑，以修正後刑法第三百三十條第一項之罪
    之刑度較輕，自應適用修正後刑法第三百三十條第一項之罪處斷。又被告甲○○
    於著手實施事實欄二之強盜行為前在被害人住處外，竊取置於路旁機車上不詳人
    士所有之全罩式黑色安全帽一頂之行為，係犯刑法第三百二十條第一項竊盜罪。
    被告甲○○於事實二所為之加重強盜及竊盜犯行間，具有方法、目的之牽連關係
    ，應依刑法第五十五條牽連犯之規定，從一重之加重強盜罪處斷。被告甲○○、
    乙○○就其等前開事實二、三之（一）、（二）之加重強盜犯行，時間緊接，手
    段雷同，又均係觸犯犯罪構成要件相同之罪名，顯係基於概括犯意反覆實施，自
    應依連續犯之規定以連續意圖為自己不法所有，於夜間侵入住宅，以強暴至使不
    能抗拒，而使他人交付其物一罪論，並依法加重其刑。被告甲○○所犯上開連續
    加重強盜罪與後述判決駁回之未指定犯人誣告罪二罪間，犯意各別，罪名不同，
    行為互殊，應分論併罰之。被告乙○○前於八十六年間，因犯殺人未遂案件，經
    臺灣高等法院判處有期徒刑三年確定，於八十八年十月二十七日假釋出監，九十
    年一月十三日縮刑期滿執行完畢等情，業經其供明在卷，並有本院被告全國前案
    紀錄表各一份存卷可考，茲於執行完畢後五年內再犯有期徒刑以上之本罪，應依
    刑法第四十七條累犯之規定，加重其刑，並依法遞加重之。
四、原審據以論罪科刑，固非無見，惟查：（一）、被告二人行為後，懲治盜匪條例
    業於九十一年一月三十日公布廢止，刑法第三百三十條則於同日修正公布，原判
    決未及比較適用，已有未洽；（二）、被告二人於事實欄三之（一）、（二）為
    加重強盜犯行所使用之安全帽二頂及雨衣，原判決以此部分之竊盜犯行業據渠等
    於警訊、偵查及原審調查時供承在卷，據此認定其等二人此部分之竊盜犯行明確
    。惟被告之自白，不得作為有罪判決之唯一證據，仍應調查其他必要之證據，以
    察其是否與事實相符，刑事訴訟法第一百五十六條第一項固有明文。本件被告二
    人於原審審理庭、及上訴至本院時均辯稱上開事實欄三之（一）、（二）之安全
    帽二頂及雨衣係屬同案被告乙○○所有，非渠等所共同竊取，且該二頂安全帽及
    雨衣既未扣案，尚乏被害人出面指證安全帽及雨衣為其所有，亦無贓物失竊報告
    為據，自難以被告等前於警、偵訊及原審調查時之自白為共同犯竊盜犯行之唯一
    證據，原判決認定被告等此部分共犯竊盜犯行，亦非允洽，被告此部分上訴，非
    無理由，原判決既有上開可議之處，自應由本院將原判決及定應執行刑部分撤銷
    ，另為判決。爰審酌被告等二人均為年輕力壯之青年，竟不思憑己力獲致財富，
    反圖不法倖進，循非法方式持不具殺傷力之改造玩具手槍以暴力強盜財物，嚴重
    損及被害人精神、居住環境及財產法益，更加危害社會整體防衛體系，犯罪情節
    重大，惟念其等均係一時失慮，致罹重典，犯後已坦承犯行，到庭態度良好，且
    未以施用暴力手段傷害被害人，及其等素行、犯罪動機、目的、手段及造成之社
    會整體損害等一切情狀，各量處如主文第二項、第三項所示之刑，並對被告甲○
    ○所犯上開連續加重強盜罪與後述判決駁回之未指定犯人誣告罪二罪，定其應執
    行刑。
五、扣案不具殺傷力之改造手槍二把均據被告甲○○自承為其所有，且為其單獨及夥
    同被告乙○○共同制服前開被害人等十三人遂行其等強盜犯行之犯罪工具，爰依
    刑法第三十八條第一項第二款之規定併予宣告沒收。而扣案玩具手槍（槍枝管制
    編號0000000000及0000000000號）各一支，經送內政部警
    政署刑事警察局鑑定結果認槍枝管制編號0000000000號，係以仿Ｐ．
    ＢＥＲＥＴＴＡ廠半自動手槍製造之玩具手槍（ＦＳ─九七０八）換裝車通之金
    屬槍管改造而成，滑套及槍身材質為金屬，經檢視其撞針及槍機為金屬車造，惟
    經實際試射撞針無法移動及發子彈，依現狀認不具殺傷力；槍枝管制編號000
    0000000號，係仿ＣＯＬＴ廠半自動手槍外型製造之玩具槍，槍管內襯金
    屬管，以填充氣體為發射動力，經測試結果其發射動能甚微，認不具殺傷力。此
    有該局九十年二月十四日刑鑑字第一五五六０號鑑驗通知書一紙附卷可按，是本
    件扣案改造玩具手槍二支均非槍砲彈藥刀械管制條例所列舉之管制物品，自無何
    違反槍砲彈藥刀械管制條例之問題。另扣案由被告甲○○單獨作案使用之黑色全
    罩式安全帽一頂，雖係供犯罪所用之物，因非被告甲○○所有，爰依法不得諭知
    沒收，附此敘明。
貳、上訴駁回部分（甲○○被訴誣告部分）
一、甲○○及乙○○（乙○○此部分未據起訴）於犯案後，為求脫免刑事罪責，竟另
    行起意並基於共同犯意聯絡，先將其上開犯案之車號Ｕ三─一０一０號自小客車
    駛至宜蘭縣五結鄉○○路九十號前藏置後，再於同日凌晨三時許，明知右開自用
    小客車並未遺失，竟向宜蘭縣警察局羅東分局公正派出所員警謊稱右開自用小客
    車在宜蘭縣羅東運動公園附近遭竊，未指定犯人而向該管公務員誣告犯罪之事實
    。業據被告甲○○及乙○○等供認不諱，復有羅東分局公正派出所謊報失竊案之
    警訊筆錄及宜蘭縣警察局車輛協尋電腦輸入單各一份存卷可查，其顯有未指定犯
    人，而向警察機關誣告犯罪，請求偵查犯罪之意思甚明，是其此部分之自白顯非
    虛詞，堪可採信。辯護人辯稱：刑法第一百七十一條規定，未指定犯人而向該管
    公務員誣告犯罪者構成誣告罪，卷查甲○○九十一年一月二十六日汽車失竊案筆
    錄，僅有失竊報案之內容，並無對該管公務員有告訴他人犯罪之內容，與刑法所
    規定未指定犯人誣告罪之構成要件不符，原審認事用法顯有違誤，應予撤銷改判
    ，諭知被告此部份無罪云云。顯有誤會，而不足採。原審因依刑法第一百七十一
    條第一項之未指定犯人誣告罪之規定，並審酌被告甲○○向警察謊報車輛失竊意
    圖誤導偵辦方向，耗費社會資源頗鉅等情狀，量其有期徒刑二月，並認被告甲○
    ○、乙○○（乙○○此部分未據起訴）二人間於未指定犯人誣告犯行間，有犯意
    聯絡及行為分擔，應依共同正犯論處。其認事用法，洵無違誤，被告甲○○上訴
    否認犯罪及辯護人指其此部分並未犯罪為無理由，應予駁回。
二、末查，被告乙○○與被告甲○○就未指定犯人誣告罪部分，已據被告乙○○到庭
    自承係其建議被告甲○○向警謊報車輛失竊等語綦詳（見原審卷九十年五月三日
    審理筆錄），是其此部分應與被告甲○○為基於共同犯意聯絡及行為分擔之共同
    正犯甚明，此部分宜移請檢察官另為適法之處理，併此敘明。
據上論斷，應依刑事訴訟法第三百六十八條、第三百六十九條第一項前段、第三百六
十四條、第二百九十九條第一項前段，刑法第二條第一項前段、第二十八條、第五十
六條、第三百三十條第一項、第三百二十條第一項、第五十五條、第五十一條第五款
、第四十七條、第三十八條第一項第二款，罰金罰鍰提高標準條例第一條前段，判決
如主文。
本案經檢察官郭啟東到庭執行職務。
中      華      民      國    九十一    年      五      月    三十一    日
                              臺灣高等法院刑事第二十一庭
                                  審判長法  官  葉  騰  瑞
                                        法  官  黃  國  忠
                                        法  官  江  國  華
右正本證明與原本無異。
如不服本判決應於收受送達後十日內向本院提出上訴書狀，其未敘述上訴之理由者並
得於提起上訴後十日內向本院補提理由書（均須按他造當事人之人數附繕本）。
                                        書記官  吳  碧  玲
中      華      民      國    九十一    年      六      月      三      日
附錄：本案論罪科刑法條全文
刑法第一百七十一條第一項：
未指定犯人，而向該管公務員誣告犯罪者，處一年以下有期徒刑、拘役或三百元以下
罰金。
刑法第三百二十條第一項：
意圖為自己或第三人不法之所有，而竊取他人之動產者，為竊盜罪，處五年以下有期
徒刑、拘役或五百元以下罰金。
修正後刑法第三百三十條第一項：
犯強盜罪而有第三百二十一條第一項各款情形之一者，處七年以上有期徒刑。
